【裁判字號】    99,簡上,513
【裁判日期】    991027
【裁判案由】    詐欺
【裁判全文】
臺灣桃園地方法院刑事判決             99年度簡上字第513號
公  訴  人  臺灣桃園地方法院檢察署檢察官
上  訴  人
即  被  告  乙○○原名賴加峻.
上列上訴人即被告因詐欺案件，不服本院中壢簡易庭於中華民國
99年5 月12日所為99年度壢簡字第959 號第一審刑事簡易判決（
聲請簡易判決處刑案號：98年度偵字第18524 號），提起上訴，
本院管轄之第二審合議庭判決如下：
    主  文
上訴駁回。
    事  實
一、乙○○（原名賴加峻）明知申請金融帳戶使用乃輕而易舉之
    事，一般人無故取得他人金融帳戶使用之行徑常與侵害財產
    性犯罪之需要密切相關，可預見將自己或他人之金融帳戶提
    供與他人使用，可能幫助他人為詐欺犯行，竟仍基於幫助詐
    欺之不確定故意，於民國98年7 月8 日某時，見報紙分類廣
    告載有應徵司機之工作，即撥打號碼為0000000000號電話與
    某真實姓名年籍不詳之成年男子聯絡，嗣於同年月13日下午
    4 時10分許，在桃園縣中壢市後火車站附近某間便利商店前
    ，將其在渣打國際商業銀行股份有限公司（下稱渣打銀行）
    中壢分行所開立帳號00000000000000號帳戶之提款卡1 張交
    付予受該名成年男子指派駕駛車牌號碼5421─MP號自用小客
    車前來之丁○○（另案由臺灣彰化地方法院以99年度易字第
    109 號判決），隨後並以電話聯絡之方式將系爭帳戶提款卡
    密碼告知該名成年男子。嗣該名成年男子、丁○○及渠等所
    屬詐騙集團之成年正犯成員，意圖為自己不法之所有，基於
    詐欺取財之犯意聯絡，由該詐騙集團某真實姓名年籍不詳之
    成年女性成員於同年月15日晚上7 時7 分許，撥打電話與甲○○聯絡，佯稱其為奇摩購物網之員工，因作業疏失，不慎
    將甲○○上網購物之付款方式設為分期付款，請甲○○依指
    示操作自動櫃員機以變更設定云云，使甲○○信以為真而陷
    於錯誤，依指示操作自動櫃員機而分別於同日晚上7 時27分
    許及晚上8 時40分許，各轉帳匯款新臺幣（下同）29,983元
    及29,989元至乙○○所開立之上開渣打銀行帳戶內，均旋遭
    正犯成員提領一空。復由該詐騙集團某真實姓名年籍不詳之
    成年男性成員於翌（16）日上午8 時30分許，撥打電話與甲○○聯絡，佯稱其為郵局員工，要幫甲○○於前1 天匯出之
    款項轉回帳戶內云云，甲○○仍不疑有他，於同日上午9 時
    2 分許，轉帳匯款7,999 元至乙○○所開立之上開渣打銀行
    帳戶內，旋遭正犯成員提領一空。嗣甲○○發覺受騙而報警
    處理，為警循線查獲上情。
二、案經甲○○訴由桃園縣政府警察局中壢分局報請臺灣桃園地
    方法院檢察署檢察官偵查後聲請簡易判決處刑。
    理  由
壹、證據能力：
    按被告以外之人（包括證人、鑑定人、告訴人、被害人及共
    同被告等）於審判外之陳述雖不符刑事訴訟法第159 條之1
    至之4 等4 條之規定，然經當事人於審判程序同意作為證據
    ，法院審酌該言詞陳述或書面陳述作成時之情況，認為適當
    者，亦得為證據；當事人、代理人或辯護人於法院調查證據
    時，知有刑事訴訟法第159 條第1 項不得為證據之情形，而
    未於言詞辯論終結前聲明異議者，視為有前項之同意，同法
    第159 條之5 定有明文。立法意旨在於傳聞證據未經當事人
    之反對詰問予以核實，原則上先予排除。惟若當事人已放棄
    反對詰問權，於審判程序中表明同意該等傳聞證據可作為證
    據；或於言詞辯論終結前未聲明異議，基於尊重當事人對傳
    聞證據之處分權，及證據資料愈豐富，愈有助於真實發見之
    理念，且強化言詞辯論主義，使訴訟程序得以順暢進行，上
    開傳聞證據亦均具有證據能力。查本件下列所引用之被告以
    外之人於審判外之供述或非供述證據，因檢察官、被告乙○○已於本院審判程序時均表示無意見（見本院99年度簡上字
    第513 號卷第64頁至第65頁反面），且迄至言詞辯論終結前
    均未聲明異議，而本院審酌上開供述或非供述等證據資料製
    作時之情況，無不當取供及證明力明顯過低之瑕疵，認以之
    作為證據應屬適當，揆諸前開規定，本院認為均應有證據能
    力，合先敘明。
貳、實體方面：
一、訊據被告乙○○固坦承有開立上開渣打銀行帳戶，並有於犯
    罪事實所述之時間、地點將該帳戶之提款卡交付駕駛車牌號
    碼5421─MP號自用小客車前來之丁○○，嗣又以電話聯絡之
    方式告知上開真實姓名年籍不詳之成年男子提款卡密碼，然
    矢口否認有何幫助詐欺取財犯行，辯稱：伊失業已久，本次
    係為應徵司機工作，對方稱需要交付帳戶帳號、提款卡及密
    碼，以確認日後轉帳薪資之帳戶有在使用，沒有被凍結，伊
    才會交付上開渣打銀行帳戶之提款卡，並告知提款卡密碼云
    云。經查：
  (一)上開渣打銀行帳戶係被告於91年9 月18日所開立乙節，業經
    被告自承在卷（見偵卷第4 頁），並有該帳戶之存摺封面及
    內頁影本1 份（見偵卷第20頁至第23頁）附卷可稽。又被告
    自承於犯罪事實所載之時間、地點將上開渣打銀行帳戶之提
    款卡交給駕駛車牌號碼5421─MP號自用小客車前來之丁○○
    等情，亦與證人丁○○於本院經具結之證述（見本院99年度
    簡上字第513 號卷第62頁反面至第63頁）大致相符，復有上
    開車輛之車籍查詢資料1 份（見偵卷第25頁）在卷可證，被
    告交付上開渣打銀行帳戶提款卡時所記下之車號確為丁○○
    所有無訛；而證人即被害人甲○○遭上開詐騙集團正犯成員
    以前揭手法行騙後，分別於犯罪事實所載之時間轉帳匯款前
    述3 筆款項至被告所開立之上開渣打銀行帳戶內，均旋遭該
    詐騙集團正犯成員提領一空乙情，亦據證人甲○○於警詢時
    證述（見偵卷第12頁至第14頁）綦詳，並有國泰世華銀行客
    戶交易明細表影本2 紙（見偵卷第15頁及第17頁）、渣打銀
    行自動櫃員機交易明細表影本1 紙（見偵卷第17頁）及上開
    渣打銀行帳戶之存摺內頁交易明細資料影本1 份（見偵卷第
    22頁至第23頁）存卷可佐，此部分事實堪信為真實，先予認
    定。
  (二)被告雖以前詞置辯，然查：
  1.按金融機構提款卡設置密碼之目的，係避免提款卡如因失竊
    、遺失或其他原因脫離本人持有時，取得提款卡之人，若未
    經原持卡人告知密碼，將難以使用該提款卡。而銀行之活期
    儲蓄存款帳戶，一般人極易申請取得，且個人之存款帳戶存
    簿、存摺、提款卡及密碼等資料，乃關係該帳戶款項之存取
    ，若非極為信任之親友因急迫情形有立即使用之必要者外，
    本可各自至金融機構自行開立帳戶使用，自無須向他人借用
    或價購之必要，個人帳戶之存簿、存摺、提款卡自無任意出
    借、出賣交付或將帳戶提款卡密碼告知予非熟識之人之理，
    一般人亦應有妥為保管存摺、提款卡及密碼，以防止帳戶被
    他人冒用之認識。況時下以人頭帳戶詐騙被害人匯款之行為
    甚為猖獗，此經媒體廣為報導，政府機關及各家金融行庫均
    一再呼籲民眾應謹慎控管名下帳戶且勿交付個人帳戶之存摺
    、提款卡，以免淪為詐騙者用以匯入及提領詐騙所得款項之
    工具。是依一般人之智識及社會生活經驗，對於悖於常情而
    要求他人交付帳戶之存摺、提款卡及密碼者，必係以遂行存
    提款紀錄不易循線追查為目的，進而將該帳戶用於不法用途
    乙節，應可產生合理之懷疑，而不隨意將帳戶資料交出，避
    免成為他人犯罪之幫兇。
  2.本件被告於案發時已年滿37歲，係已婚之成年男子，具有相
    當社會經驗且為智識正常之成年人，又據被告於偵訊時供承
    ：伊之前所從事之工作，雇主都只有向伊索取帳戶存摺之影
    本，並未要求伊提供提款卡及密碼等語（見偵卷第36頁）；
    被告於本院訊問時亦供承：伊知道轉帳薪資不需要提供帳戶
    提款卡，僅需提供帳號給對方即可乙情（見本院99年度簡上
    字第513 號卷第66頁），佐以證人即被告配偶丙○○於本院
    訊問時經具結之證述：「他說要去面試，地點在中壢珠江附
    近，他說應徵的時候要交金融卡，我有跟他說這是詐騙...
    他看完報紙跟我說他可能會有工作之後又隔了兩、三天後，
    我先生又跟我說對方要跟他要金融卡跟帳戶，所以我就跟他
    說這應該是詐騙集團，一般不會叫人家交金融卡。」等語（
    見本院99年度簡上字第513 號卷第35頁至第35頁反面），顯
    見被告於交付上開渣打銀行帳戶之提款卡前，尚經證人丙○○提醒其可能係遭詐騙集團成員利用才需交付上開渣打銀行
    帳戶之提款卡並告知密碼，足認被告明知此次求職過程要求
    其提供帳戶提款卡並告知提款卡密碼乙事已異於其先前之工
    作經驗，卻仍輕率將提款卡及密碼交付提供予不相識之陌生
    男子，顯有容任他人使用該提款卡以該銀行帳戶存提款項之
    意。
  3.再依被告於警詢及偵訊時所述，其僅知悉所欲應徵之職缺係
    司機，並未究明雇主身分、公司或事務所所在地、工作地點
    、薪資如何領取、休假排班情形、員工福利、何時開始上班
    等與工作相關之重要事項，且面試地點竟在某間便利商店前
    匆促為之（見偵卷第5 頁及第36頁），顯與一般應徵工作之
    程序大不相同，甚為可疑。而不論係辦理薪資轉帳或所謂調
    查員工信用狀況，均無須提供帳戶之提款卡，更無提供提款
    卡密碼之必要，否則帳戶內之金錢，將有為持有提款卡且知
    悉密碼之對方任意提領之風險。被告在此情形下，猶率爾將
    提款卡交付予初次見面且當時不知其真實姓名年籍之丁○○
    ，並另將提款卡密碼告知電話中未曾謀面且真實姓名年籍均
    不詳之陌生人，顯悖離常情。準此，被告對其將帳戶之提款
    卡及密碼交付他人後，係提供詐騙集團作為人頭帳戶使用，
    藉以存、提詐欺集團所屬成員之正犯詐欺他人所得之款項，
    以逃避追查之情，縱非出於確信，亦應有所認識，而被告仍
    執意為之，其空言否認，顯不足採。
  4.另究被告於本院訊問時辯稱：伊在交付上開渣打銀行帳戶之
    提款卡及密碼後數日，經銀行以簡訊通知被告上開渣打銀行
    帳戶有異常交易之情形，但伊於案發時已失業很久，害怕若
    該帳戶內資金之進出均為公司款項，伊可能失去工作，故伊
    才於隔天去刷存簿查看存簿內之交易明細資料，並欲辦理帳
    戶掛失止付及報警云云。惟被告已供承伊應徵工作時，上開
    真實姓名年籍不詳之成年男子要求伊提供上開渣打帳戶之提
    款卡及密碼時，伊已覺得奇怪，且對方告知交付提款卡及密
    碼係為薪資轉帳之用，如前所述，則被告於收到銀行以簡訊
    通知該帳戶內有異常交易之情形時，更應知悉或可得而知收
    受其提款卡及密碼者恐有用以行騙之虞，斷無可能在公司並
    未告知被告是否錄取該職務、未向被告說明工作內容、薪資
    及福利，甚至被告尚未替公司工作之前即先轉帳薪資至被告
    提供之帳戶內，復若被告求職之公司為正當經營之公司行號
    ，絕無可能在被告未受告知之情形下，即先行將款項匯入被
    告帳戶內並提領使用之可能，衡情被告更應於諸多不合理之
    情形發生時，立刻將上開渣打銀行帳戶辦理掛失止付或報警
    ，然而被告均不為之，終至真實姓名年籍不詳成年男子所屬
    詐欺集團之成員詐騙被害人甲○○，被害人因陷於錯誤而匯
    入上開犯罪事實所載3 筆款項後，尚有足夠之時間利用被告
    提供之帳戶提款卡及密碼將被害人匯入之各該款項提領一空
    ，而本案被害人受騙後匯入如犯罪事實所述3 筆款項至上開
    渣打銀行帳戶後，即迅遭他人提領等異常情事，與其他詐騙
    集團利用人頭帳戶之往來交易手法如出一轍非常明顯，此有
    上開渣打銀行帳戶存摺內頁之交易明細（見偵卷第22頁至第
    23頁）1 份在卷為憑，被告拖延至此，始欲採取止付、報警
    等動作，並經渣打銀行行員告知被告該帳戶已呈警示帳戶等
    情，誠與常情有違、與事理不符，是縱被告辯稱伊有記明收
    取帳戶提款卡之人即丁○○之車牌號碼，並有將刊登應徵司
    機之報紙分類廣告留存（見偵卷第24頁），有利於司法單位
    將詐欺集團之其他共犯成員繩之以法，以及被告本身長期因
    失業而承受重大經濟壓力，被告因而對於一般事理之判斷力
    降低，均仍無從解免被告確有交付其個人帳戶提款卡及密碼
    予他人，供詐欺集團成員從事詐欺取財之財產犯罪行為之責
    。
  (三)又刑法上之故意，可分為直接故意與不確定故意（間接故意
    ），所謂「不確定故意」，係指行為人對於構成犯罪之事實
    ，預見其發生而其發生並不違背其本意者，刑法第13條第2
    項定有明文。本件被告交付其所有之前揭渣打銀行帳戶之提
    款卡及密碼予詐欺集團成員時，對於將自己申設之帳戶提款
    卡及密碼交予不相識之人，該帳戶將有可能會被利用作為實
    行犯罪行為之工具一事有所預見，業據認定如上，被告竟仍
    執意將所申辦之上開渣打銀行帳戶提款卡、密碼供人使用，
    對於他人持以犯罪之事實，自不違背其本意，已符合前開「
    不確定故意」之要件。綜上所述，本件被告犯罪事證已經明
    確，被告上揭犯行足可認定，應依法論科。
二、按幫助犯之成立，主觀上行為人須有幫助故意，客觀上須有
    幫助行為，意即需對於犯罪與正犯有共同之認識，而以幫助
    之意思，對於正犯資以助力，而未參與實施犯罪之行為者而
    言（最高法院75年度台上字第1509號、88年度台上字第1270
    號判決意旨參照）。被告乙○○係基於幫助該詐騙集團成員
    犯詐欺罪而提供上開渣打銀行帳戶提款卡及密碼等帳戶資料
    ，此外尚無任何積極證據證明其有參與實施詐欺取財之犯罪
    構成要件行為，是核被告所為，係犯刑法第30條第1 項、第
    339 條第1 項之幫助詐欺取財罪。又被告幫助正犯詐欺被害
    人甲○○之幫助行為僅1 個，雖正犯施用詐術使被害人甲○○多次交付財物，係正犯該次詐欺取財行為使被害人甲○○
    分次交付財物之結果，只成立1 詐欺取財罪，被告為幫助犯
    ，亦僅成立1 幫助詐欺取財罪。被告提供上開渣打銀行帳戶
    之提款卡及密碼等資料予該詐欺集團成員之幫助犯行，應依
    刑法第30條第2 項之規定，按正犯之刑減輕之。
三、原審以被告乙○○犯罪事證明確，審酌被告輕易提供金融帳
    戶資料供他人掩飾犯罪所得使用，非但增加被害人尋求救濟
    之困難，造成社會人心不安，亦助長詐騙犯罪者之氣焰，使
    詐欺犯罪者得以順利取得詐欺所得之財物，危害財產交易安
    全，犯罪情節非輕，暨其行為手段、素行、犯罪後態度等一
    切情狀，依刑事訴訟法第449 條第1 項前段、第3 項、第45
    4 條第2 項，刑法第339 條第1 項、第30條第1 項前段、第
    2 項、第41條第1 項前段，刑法施行法第1 條之1 第1 項、
    第2 項前段之規定，判處被告拘役50日，如易科罰金，以1
    千元折算1 日，經核認事用法均無違誤，量刑亦屬妥適，應
    予維持。被告上訴意旨猶以前揭情詞否認犯行云云，指摘原
    判決不當，為無理由，應予駁回。
據上論斷，應依刑事訴訟法第455 條之1 第1 項、第3 項、第36
8 條，判決如主文。
本案經檢察官王齡梓到庭執行職務。
中    華    民    國    99    年    10    月    27    日
                  刑事第五庭  審判長法  官  潘政宏
                                    法  官  石蕙慈
                                    法  官  張詠惠
以上正本證明與原本無異。
不得上訴。
                                    書記官  王峻宏
中    華    民    國    99    年    10    月    27    日

司法院資訊處製作；財團法人民間司法改革基金會備份。
